臺灣臺北地方法院民事判決　九十一年度重訴字第一二八○號
　　原　　　告　乙○○
　　　　　　　　甲○○○
　　被　　　告　丙○○
右當事人間返還不當得利事件，本院判決如左：
    主    文
被告應給付原告新台幣柒佰柒拾萬零陸拾元，及自民國九十一年五月二十四日起至清
償日止按年息百分之五計算之利息。
訴訟費用由被告負擔。
本判決於原告以新台幣貳佰伍拾陸萬陸仟元供擔保後，得假執行。
    事    實
甲、原告方面：
一、聲明：如主文第一項所示，及為以供擔保為條件之假執行宣告。
二、陳述：
（一）被告係台北市○○區○○段二小段五○九、五一三、五一三－一地號土地之納
      稅義務人、因其未繳納上述三筆土地之增值稅、地價稅等，致遭台北市稅捐稽
      徵處課以罰鍰、滯納金等，並於民國八十六年三月五日、囑託台北市松山地政
      事務所就該等土地為禁止處分不動產登記，此有土地登記謄本可稽，惟丙○○
      仍未繳納，台北市稅捐處遂將之移送　鈞院財務法庭以為強制執行。原告乙○
      ○因向　鈞院起訴求命丙○○將上開三筆土地之所有權移轉登記與另原告甲○
      ○○名義，經　鈞院以八十八年重訴字第一○五○號案受理，於該訴訟中欲避
      免系爭土地為　鈞院財務法庭依強制執行程序予以拍賣，原告二人不得已遂至
      　鈞院財務法庭代被告丙○○繳納其所欠之上述本稅、滯納金、罰鍰、執行費
      、郵費等共計新台幣（下同）七百七十萬零六十元，此有台北市稅捐稽徵處代
      收移送法院滯納稅款及財務罰鍰繳款書、台北市稅捐稽徵處移送法院執行滯納
      稅款、財務罰鍰執行費繳費單可稽。被告丙○○因此受有上開金額之利益，致
      原告受損害。
（二）被告因原告為避免系爭土地遭強制執行、代繳稅捐而受利益，致原告受有損害
      ，應就原告所受之損害七百七十萬零六十元及自起訴繕本送達翌日起至清償日
      止按年息百分之五計算之利息，依民法第一百七十九條不當得利規定求被告返
      還上開款項。
（三）又按民法第一百七十六條第一項規定：管理事務利於本人，並不違反本人明示
      或可得推知之意思者，管理人為本人支出必要或有益之費用，或負擔債務，或
      受損害時，得請求本人償還其費用及自支出時起之利息，或清償其所負擔之債
      務，或賠償其損害。其第二項規定：第一百七十四條第二項規定之情形，管理
      人管理事務雖違反本人之意思，仍有前項之請求權。民法第一百七十四條第二
      項規定：前項之規定，如其管理係為本人盡公益上之義務，或為其履行法定扶
      養義務，或本人之意思違反公共秩序善良風俗者，不適用之。本件原告係為被
      告盡納稅及繳納罰鍰等公益上之義務，而為其管理事務。從而，依前述民法諸
      條文規定可知，原告亦得依無因管理規定，請求被告償還費用及利息。
（四）綜上所述，被告因原告為避免系爭土地遭強制執行、代繳稅捐而受利益，致原
      告受損害，自應就原告所受之損害額七百七十萬零六十元、及自本訴狀繕本送
      達之翌日起至清償日止按年利率百分之五計算之利息等負清償之責，惟苟　鈞
      院認原告之請求與不當得利之要件有間，則原告另並本於無因管理規定，請求
      命被告償還原告費用七百七十萬零六十元及依年利率百分之五計算之利息，又
      原告願供擔保請准宣告假執行，爰懇請　鈞院為如訴之聲明之判決。
三、證據：提出土地登記謄本影本、台灣台北地方法院民事通常訴訟程序第一審卷宗
    卷面影本、民事起訴狀影本、台北稅捐稽徵處代收移送法院滯納稅款及財務罰鍰
    繳款書影本及台北市稅捐稽徵處移送法院執行滯納稅款財務罰鍰執行費用繳費單
    影本為証。
乙、被告方面：
    被告未於言詞辯論期日到場，亦未提出準備書狀作何聲明或陳述。
    理    由
一、本件被告未於言詞辯論期日到場，核無民事訴訟法第三百八十六條各款所列情形
    ，爰依原告之聲請，由其一造辯論而為判決。
二、原告主張被告對系爭三筆土地之納稅義務人因未繳納土地增值稅等，致台北市稅
    捐稽徵處課以罰鍰、滯納金等，原告為避免該三筆土地被強制執行乃代為繳納該
    款項之事實，已據其提出與所述相符之土地登記謄本影本、台灣台北地方法院民
    事通常訴訟程序第一審卷宗卷面影本、民事起訴狀影本、台北稅捐稽徵處代收移
    送法院滯納稅款及財務罰鍰繳款書影本及台北市稅捐稽徵處移送法院執行滯納稅
    款財務罰鍰執行費用繳費單影本為證，被告未提出任何聲明和陳述，亦未提出證
    據供本院審酌，應認原告之主張為可採信。
三、按未受委任並無義務而為他人管理事務者，其管理應依本人明示或可得推知之意
    思，以有利於本人之方法為之；又管理人係為本人盡公益上之義務，雖管理之事
    務不利於本人，或違反本人明示或可得推知之意思者，管理人仍得向本人請求本
    人償還其管理費用及自支出時起之利息，或清償管理人所負擔之債務，或賠償管
    理人所受損害；民法第一百七十二、第一百七十六條著有規定；又「關於訟爭不
    動產買賣成立後應繳之稅捐，依上述契約書第六條約定：縱其納稅義務人仍為賣
    方名義，亦應由買方即被上訴人負擔，倘上訴人確曾為被上訴人代繳上開公法上
    之稅捐，非不得依無因管理之規定請求被上訴人償還其支出之費用。」，最高法
    院七十二年台上字第三四七六號判決、七十三年台上字第四二三九號判決可資參
    照，是依實務見解，不動產買賣契約之出賣人未繳納稅，而由買受人代為繳納，
    實務見解認係為出賣人本人盡公益上義務，買受人得依無因管理規定向出賣人請
    求繳納之稅捐支出。經查，本件原告為系爭三筆土地之買受人，有原告提出前述
    本院受理之八十八年度重訴字第一０五０號不動產所有權移轉登記事件起訴狀影
    本可證，原告為被告代繳地價稅、滯納金、罰款、執行費、郵費等事實，有原告
    提出前述台北市稅捐稽徵處移送法院執行滯納稅款、財務罰鍰執行費繳納單影本
    等件可證，因之，依前揭說明，原告本於無因管理規定請求被告給付七百七十萬
    零六十元，及自九十一年五月二十四日起至清償日止按年息百分之五計算之利息
    ，為有理由，應予准許。
四、本件原告除基於無因管理規定請求返還代繳之稅款及罰款等外，復本於民法不當
    得利規定請求，惟民法不當得利規定，係以無法律上原因為要件，所稱無法律上
    原因，學說及實務均採非統一說，應就所請求事件之類型為區分，亦即就因給付
    之事由而受利益，或給付以外之事由而受利益作認定，本件被告因原告代繳納稅
    捐而免遭出賣土地強制執行之利益，非因原告依兩造間之買賣契約所定之給付行
    為而受利益，自非屬因給付事由而受利益之無法律上原因型態，而被告之受益雖
    為受損人即原告之行為而致，但原告明知其無代為繳納之義務，其代為繳納是出
    於無因管理中為本人盡公益上義務之意思，合於法律規定之要件，亦非屬給付以
    外事由而受利益，故被告之受此利益，尚不符合民法不當得利所定無法律上原因
    之要件，因此，原告基於不當得利請求返還前開款項，尚屬無據，附此敘明。
五、原告陳明願供擔保，聲請宣告假執行，核無不合，爰酌定相當擔保金額准許之。
六、結論：本件原告之訴為有理由，依民事訴訟法第三百八十五條第一項前段、第七
    十八條、第三百九十條第二項，判決如主文。
中　　　華　　　民　　　國　　九十一　　年　　　七　　　月　　　三十　　日
                                            民事第三庭法      官　李維心
右為正本係照原本作成
如對本判決上訴，須於判決送達後廿日內向本院提出上訴狀
中　　　華　　　民　　　國　　九十一　　年　　　七　　　月　　　三十　　日
~B法院書記官　林梅珍
